臺灣高等法院高雄分院刑事判決       100年度上訴字第1578號
上  訴  人
即  被  告  葉穎傑
選任辯護人  周春米律師
            黃偉倫律師
上列上訴人因被告誣告案件，不服臺灣屏東地方法院100 年度訴
字第662 號中華民國100 年8 月15日第一審判決（起訴案號：臺
灣屏東地方法院檢察署99年度偵字第10016 號），提起上訴，本
院判決如下：
    主  文
上訴駁回。
    事  實
一、葉穎傑前係陳雯鎂之配偶、黃英綢之女婿（葉穎傑與陳雯鎂
    業已離婚），其明知其有同意陳雯鎂以其為被保險人，向國
    泰人壽保險股份有限公司（下稱國泰人壽公司）之業務員黃
    英綢購買「金鑽還本利率變動型終身保險」、「新鍾情終身
    壽險」（下稱系爭保險），及同意陳雯鎂代為在相關保險文
    件上簽名，竟意圖使陳雯鎂、黃英綢受刑事處分，基於誣告
    之犯意，於民國99年3 月23日，具狀向具偵查犯罪權限之臺
    灣屏東地方法院檢察署檢察官對陳雯鎂、黃英綢提出偽造文
    書、詐欺取財之告訴，誣指陳雯鎂、黃英綢自94年8 月起，
    偽造系爭保險之簽名，並詐欺保險費。嗣該案經臺灣屏東地
    方法院檢察署檢察官偵查後，以99年度偵字第10015 號為不
    起訴處分確定在案。
二、案經黃英綢訴由臺灣屏東地方法院檢察署檢察官偵查起訴。
    理  由
壹、證據能力部分：
一、被告及其辯護人雖爭執證人陳雯鎂、黃英綢於檢察事務官調
    查中所為陳述之證據能力。惟查，本案下列所引用以判斷本
    案犯罪事實之證據，並未包含證人陳雯鎂、黃英綢於檢察事
    務官調查中所為之陳述，故此部分證據之證據能力，爰不予
    評價論述。
二、按傳聞法則之重要理論依據，在於傳聞證據未經當事人之反
    對詰問予以核實，乃予排斥，惟若當事人已放棄對原供述人
    之反對詰問權，於法院審判時表明同意該等傳聞證據可作為
    證據，基於證據資料愈豐富，愈有助於真實發現之理念，並
    貫徹刑事訴訟法修法加重當事人進行主義之精神，確認當事
    人對於證據能力有處分權之制度，傳聞證據經當事人同意作
    為證據，法院認為適當者，亦得為證據。另當事人於調查證
    據時，對於傳聞證據表示「沒有意見」、「對於證據調查無
    意見」，而未於言詞辯論終結前聲明異議，應視為已有將該
    等傳聞證據採為證據之同意，此刑事訴訟法第159 條之5 定
    有明文。檢察官、被告及辯護人於本院準備程序及審判期日
    時，已表示對於全案其餘傳聞證據之證據能力均無意見，且
    同意作為本案之證據（見本院卷第50至51頁、第69頁），依
    刑事訴訟法第159 條之5 之規定，檢察官、被告及辯護人已
    同意本案其餘傳聞證據均有證據能力，本院斟酌該等證據並
    非非法取得，亦無證明力明顯過低之情形，是該等證據，均
    得採為證據。
貳、實體部分：
一、訊據上訴人即被告葉穎傑（下稱被告）固坦承伊曾同意陳雯
    鎂以伊名義向黃英綢購買保險，惟矢口否認有何誣告犯行，
    辯稱：伊嗣後即不知保險過程，並不知有購買系爭保險，且
    系爭保險之簽名非伊所簽，伊並未同意陳雯鎂替伊簽名云云
    。經查：
  (一)陳雯鎂有以被告為被保險人，向國泰公司之業務員黃英綢購
    買系爭保險；且被告於99年3 月23日，具狀向臺灣屏東地方
    法院檢察署檢察官對陳雯鎂、黃英綢提出偽造文書、詐欺取
    財之告訴，指訴陳雯鎂、黃英綢自94年8 月起，偽造系爭保
    險之簽名，並詐欺保險費，嗣該案經臺灣屏東地方法院檢察
    署檢察官偵查後，以99年度偵字第10015 號為不起訴處分確
    定在案等事實，業據被告自陳在卷，核與證人陳雯鎂、黃英
    綢證述情節相符（見原審卷第28至30頁），復有刑事告訴狀
    1 份、臺灣屏東地方法院檢察署檢察官99年度偵字第10015
    號不起訴處分書1 份、系爭保險要保書2 份在卷可稽（見偵
    查卷(一)第5 至12頁；偵查卷(二)第1 至2 頁；原審卷第24頁至
    第25頁背面）。是此部分之事實，均堪以認定。
  (二)證人陳雯鎂於原審審理時證稱：黃英綢曾向被告大略說明系
    爭保險之品名、金額、理賠金等事項，斯時被告有同意保險
    ，並說由伊及黃英綢自行處理購買保險事宜即可，而因系爭
    保險之辦理有時效性，且被告當時不在屏東工作，被告就授
    權伊代為簽名，並說讓伊全權處理系爭保險，伊才在系爭保
    險要保書之被保險人欄簽署被告姓名，之後保險費亦係被告
    交給伊，伊再交給黃英綢等語明確（見原審卷第29至30頁）
    ；核與證人黃英綢於原審審理時證稱：伊向被告解釋系爭保
    險之內容後，被告有同意投保，之後保險事宜係被告授權陳
    雯鎂在處理，保險費亦係被告交給陳雯鎂，陳雯鎂再拿給伊
    等語相符（見原審卷第28頁）。本院審酌證人陳雯鎂、黃英
    綢於原審審理時，係以證人身分具結作證，擔保其等所言為
    真實，其等當無自陷於偽證罪之處罰，而設詞誣攀被告之理
    。再者，證人陳雯鎂、黃英綢上開證述情節，亦與被告於原
    審及本院審理時，陳稱伊有同意陳雯鎂以伊名義向黃英綢投
    保等語相符（見原審卷第15頁，本院卷第75頁）。且衡諸被
    告投保當時，與證人陳雯鎂仍為夫妻關係，與證人黃英綢亦
    為岳婿關係，則被告將系爭保險之投保事宜，全然委由證人
    陳雯鎂、黃英綢處理，甚而同意證人陳雯鎂代為簽名，亦與
    常情無違。由此，益徵證人陳雯鎂、黃英綢上開所述，洵與
    事實相符，而可採信。
  (三)被告既已因證人黃英綢之大致說明，而瞭解系爭保險之重要
    內容，並同意投保，亦授權由證人陳雯鎂處理後續投保事宜
    並代為簽名，嗣並持續繳納保險費，則其仍於99年3 月23日
    ，向臺灣屏東地方法院檢察署檢察官對證人陳雯鎂、黃英綢
    提出偽造文書、詐欺取財之告訴，自屬明知無此事實而故意
    虛偽申告，致證人陳雯鎂、黃英綢有受刑事處分之危險，甚
    為明灼。準此，益徵其確係基於誣告之犯意，而為上開誣告
    之行為，洵可認定。
  (四)綜上所述，被告上開所辯，均係事後卸責之詞，不足採信，
    本案事證已臻明確，被告犯行洵堪認定，應予依法論科。
二、按告訴人所訴事實不能證明其係屬實，在對於被訴人為不起
    訴處分確定者，固不能謂告訴人因此即應負誣告罪責，然此
    必以告訴人有出於誤會或懷疑被訴人有此事實，或對其事實
    張大其詞而為申告之情形，始足以當之，若告訴人以自己親
    歷被害事實，堅指被訴人有犯罪行為，指名向該管公務員告
    訴，經不起訴處分，認被訴人無此犯罪事實者，即不能謂告
    訴人不應負誣告罪責（最高法院32年上字第184 號判例意旨
    參照）。是核被告所為，係犯刑法第169 條第1 項之誣告罪
    。又檢察官雖未就被告誣告證人陳雯鎂之犯行起訴，惟此部
    分犯行與已起訴部分既有單純一罪關係（最高法院18年上字
    第904 號、49年度台上字第883 號判例意旨參照），本院自
    得併予審究。另被告於檢察事務官詢問、原審及本院審理時
    ，固均陳稱：伊有同意陳雯鎂以伊名義向國泰公司投保等語
    （見偵查卷(一)第1 、2 頁；偵查卷(二)第4 頁；原審卷第15頁
    、第31 頁 背面；本院卷第75頁），然被告於檢察事務官詢
    問時，亦同時指訴伊並無全權授予陳雯鎂處理，陳雯鎂應告
    知伊權益，伊仍要告偽造文書、詐欺，伊將委由律師整理好
    告訴內容再補陳云云（見偵查卷(二)第3 頁背面至第4 頁）；
    於原審及本院審理時，亦同時指訴伊並未同意購買系爭保險
    ，亦未同意陳雯鎂代伊簽名云云（見原審卷第15頁、第31頁
    背面；本院卷第75頁），足見被告並無悛悔之意，亦不足使
    偵查或審判機關易於發現真實，尚難認被告已就起訴之犯罪
    事實為肯定之供認。再者，縱認被告上開所陳有同意陳雯鎂
    以其名義向國泰公司投保等語，係屬就詐欺取財部分之誣告
    事實為自白，然被告其餘偽造文書之誣告事實，仍有使證人
    陳雯鎂、黃英綢受刑事處罰之風險，此種不完全之自白行為
    ，亦僅係縮小其誣告行為之範圍而已（最高法院30年上字第
    2606號判例意旨參照），自均不能依刑法第172 條之規定減
    輕或免除其刑，附此敘明。
三、原審以被告罪證明確，因而依刑法第169 條第1 項之規定，
    並審酌被告恣意誣告他人犯罪，非但造成他人困擾，亦浪費
    司法資源，行為可訾，且犯後猶砌詞飾卸，不知悔悟，兼衡
    其犯罪之動機、目的、手段、智識程度等一切情狀，因而量
    處10月。經核原判決認事用法均無違誤，量刑亦稱妥適，被
    告上訴意旨否認犯罪，而指摘原判決不當，為無理由，應予
    駁回。
據上論結，應依刑事訴訟法第368條，判決如主文。
本案經檢察官劉玲興到庭執行職務。
中    華    民    國  100    年     12    月    30    日
                    刑事第六庭  審判長法  官  翁慶珍
                                      法  官  石家禎
                                      法  官  孫啟強
以上正本證明與原本無異。
如不服本判決應於收受本判決後10日內向本院提出上訴書狀，其
未敘述上訴理由者，並得於提起上訴後10日內向本院補提理由書
狀（均須按他造當事人之人數附繕本）「切勿逕送上級法院」。
中    華    民    國   100    年    12    月    30    日
                                      書記官  劉鴻瑛
附錄本件判決論罪科刑法條：
刑法第169條：
意圖他人受刑事或懲戒處分，向該管公務員誣告者，處 7 年以
下有期徒刑。
意圖他人受刑事或懲戒處分，而偽造、變造證據，或使用偽造、
變造之證據者，亦同。